---
title: 'Projet : Classification morphologique d''oiseaux'
author: "Léandre Gachet - Tangi Meyer - Theo Guerinel"
date: "02/05/2025"
output:
  html_document:
    toc: true
    df_print: paged
  pdf_document:
    toc: true
    number_sections: true
---

```{r setup, include=FALSE}
knitr::opts_chunk$set(echo = TRUE)
library(tidyverse)
library(cluster)
library(factoextra)
library(mclust)
library(caret)
```

# Introduction
Ce projet a pour objectif d'explorer des données morphologiques sur différentes espèces d'oiseaux afin d’en extraire des regroupements naturels. 

# Chargement et préparation des données
```{r}
bird <- read.csv("bird.csv")
str(bird)
summary(bird)
```
On enlève les lignes avec des données manquantes 
```{r}
bird_no_NA <- na.omit(bird)
```

On retire la colonne id et la variable cible type pour l’analyse non supervisée.
```{r}
X <- bird_no_NA %>% select(-id, -type)
type <- bird_no_NA$type
```

Standardisation des variables :
```{r}
X_scaled <- scale(X)
```


# Analyse exploratoire
```{r}
pairs(X, main="Scatterplot matrix des variables morphologiques", pch = 21, bg = "lightblue")
```

On observe des corrélations linéaires positives assez marquées entre plusieurs paires de variables, notamment entre les longueurs d’os : huml, ulnal, feml, tibl, etc. Cela suggère que les individus ayant une structure corporelle longue ont tendance à être globalement plus grands.
Les largeurs (humw, ulnaw, femw, tibw, tarw) présentent également des corrélations, mais moins fortes que pour les longueurs.
Il existe peu de variables indépendantes : la structure corporelle des oiseaux semble globalement proportionnelle.

# Clustering K-means

## Choix du nombre de clusters

```{r}
fviz_nbclust(X_scaled, kmeans, method = "wss") + theme_minimal()
```

Ici, le coude se trouve clairement autour de k = 3.

## Clustering et visualisation
```{r}
set.seed(123)
km <- kmeans(X_scaled, centers = 3, nstart = 25)
fviz_cluster(km, data = X_scaled, geom = "point", ellipse.type = "norm") + theme_minimal()
```

## Comparaison avec les vraies classes
```{r}
table(Cluster = km$cluster, Type = type)
```

Interprétation des clusters :

**Cluster 1 (rond rouge)** :
Le cluster plot montre que ce cluster est très compact et bien séparé.
Dominé par SO (Songbirds) avec 121 individus.
Suivi par SW (Shorebirds - 27), W (Waterfowl - 26), P (Penguins - 33).
Majorité claire de Songbirds → on peut dire que ce cluster regroupe des oiseaux légers/petits, probablement avec des mesures morphologiques similaires.

**Cluster 2 (triangle vert)** :
Le cluster plot montre que ce cluster est plus éparpillé, mais pas mal défini.
Dominé par SW (Shorebirds) avec 56 individus, et W (Waterfowl) avec 31.
Présence aussi de R (Raptors - 21).
Ce groupe semble représenter des oiseaux de taille moyenne à grande, adaptés à l’eau ou au vol plané.

**Cluster 3 (carré bleu)** :
Le cluster plot montre que c'est le cluster le plus étendu, mais il est bien distinct.
Presque exclusivement R (Raptors) : 18 individus.
Et aussi SW (33).
Cette sur-représentation de SW dans deux clusters peut indiquer une variabilité morphologique importante chez eux.
Ce cluster regroupe possiblement des oiseaux massifs ou avec des particularités communes à certains rapaces.


- Le K-means à 3 clusters semble cohérent avec la structure des données.
- Dim1 (85.4%) explique l'essentiel de la variance — probablement la taille globale ou une variable fortement corrélée à plusieurs mesures.
- On a une bonne séparation entre les groupes.

# Clustering hiérarchique

```{r}
hc <- hclust(dist(X_scaled), method = "ward.D2")
plot(hc, labels = FALSE, main = "Dendrogramme hiérarchique", xlab="", sub="")
rect.hclust(hc, k=3, border="red")
hc_cut <- cutree(hc, k=3)
table(hc_cut, type)
```

Le cluster 2 regroupe la majorité des Songbirds (SO = 124), donc c’est sans doute le groupe principal.
Le cluster 3 isole bien les Shorebirds (SW), même s'il reste quelques W et R.
Le cluster 1 est plus flou, peut-être les espèces intermédiaires ou plus difficiles à classer.

# Modèle de mélange gaussien (EM via Mclust)

```{r}
EM_model <- Mclust(X_scaled, G=1:15)
summary(EM_model)
fviz_mclust(EM_model, what = "classification", geom = "point")
```

## Nombre optimal de clusters

Le modèle retenu est un modèle VEE avec 11 composantes.

Les effectifs des clusters sont les suivants :
44, 31, 12, 27, 58, 49, 36, 49, 14, 36, 57 

## Critères d’évaluation

Log-vraisemblance : 1377.4

Nombre de paramètres (df) : 185

BIC : 1640.48

ICL : 1575.86

Le BIC maximal suggère que 11 clusters offrent le meilleur compromis entre qualité d’ajustement et complexité du modèle.

## Visualisation

Le graphique ci-dessus montre la classification des observations selon le modèle retenu. Chaque ellipse représente une composante gaussienne estimée, avec une couleur et une forme distinctes pour chaque cluster.

# Comparaison des méthodes

On compare les trois méthodes avec l’indice de Rand ajusté :
```{r}
adjustedRandIndex(km$cluster, type)
adjustedRandIndex(hc_cut, type)
adjustedRandIndex(EM_model$classification, type)
```

Plus l’indice est proche de 1, meilleure est la correspondance entre clusters et vraies classes.

Le modèle de mélange gaussien (GMM) obtient le meilleur ARI (0.2545), indiquant une meilleure correspondance avec les classes réelles.
Le k-means suit de près avec un ARI de 0.1987, ce qui est raisonnable vu sa simplicité.

# Analyse des groupes

On ajoute les clusters à nos données et observe les profils :
```{r}
bird_no_NA$cluster_EM <- as.factor(EM_model$classification)
bird_no_NA %>% 
  group_by(cluster_EM) %>%
  summarise(across(huml:tarw, list(mean = mean, sd = sd))) %>%
  knitr::kable(digits = 1, caption = "Statistiques descriptives par cluster (EM)")

fviz_cluster(list(data=X_scaled, cluster=EM_model$classification),
             ellipse.type="convex", repel=TRUE) + theme_minimal()
```

# Interprétation morphologique des groupes

L’analyse des statistiques descriptives par cluster met en évidence une hétérogénéité morphologique marquée entre les groupes identifiés par le modèle EM. Les différences portent à la fois sur la taille générale des os mesurés (humérus, ulna, fémur, tibia, tarse) et sur leur largeur.

On peut dégager plusieurs profils morphologiques :

- Clusters 5, 6, 9 et 11 : caractérisés par de très faibles valeurs de longueur et de largeur sur l’ensemble des segments — ils pourraient correspondre à des individus juvéniles, de petite taille, ou à une espèce distincte de plus petit gabarit.

- Clusters 1, 2, 7, 8, 10 : présentent des dimensions intermédiaires, avec une certaine variation intra-cluster. Ils pourraient représenter des adultes de taille moyenne ou une population mixte (âge, sexe, ou espèce).

- Cluster 3 : se distingue par une longueur de tibia exceptionnellement élevée (150.8 mm en moyenne), ce qui pourrait refléter une adaptation locomotrice spécifique ou un caractère sexuel secondaire (ex. dimorphisme sexuel).

- Cluster 4 : groupe aux valeurs les plus élevées pour presque toutes les dimensions, mais avec des écarts-types très importants. Cela peut suggérer la présence d’un mélange d’individus très différents (ex. mâles/femelles très dimorphes, ou plusieurs espèces confondues), ou simplement des valeurs extrêmes.

Cette diversité morphologique suggère que l’échantillon étudié pourrait inclure plusieurs classes biologiques distinctes : juvéniles/adultes, mâles/femelles, ou différentes espèces/populations.

# Conclusion

Le recours au modèle de mélange gaussien (via EM et Mclust) a permis de classifier l’échantillon en 11 groupes morphologiquement distincts, avec une meilleure performance (ARI = 0.254) que les méthodes de k-means ou de classification hiérarchique.

Cette approche a révélé :

- Une grande hétérogénéité morphologique au sein des individus.
- La présence de groupes extrêmes (petits et grands spécimens).
- Des clusters intermédiaires qui pourraient représenter différentes classes d’âge, sexes ou espèces.






